---
title: "Proyecto Gestión Financiera 202320"
author: "GRUPO 14"
format: html
editor: visual
---

```{r configuraciones}
#| message: false
#| echo: false
# Esto ya debiera estar cargado en el proyecto en posit.cloud
# devtools::install_github("business-science/tidyquant")
# Loads tidyquant, lubridate, xts, quantmod, TTR, and PerformanceAnalytics
library(tidyverse)
library(tidyquant)  
```

## Descripción Activo y Contexto (Hito 1)

**Activo inmobiliario (Hernán Venegas)**

### Definición

El activo a estudiar del sector inmobiliario será la acción de Cencosud Shopping S.A, CENCOSHOPP. Propiedad de Cencosud, Cencosud Shopping es un operador de centros comerciales con presencia en Chile, Perú y Colombia.

Para apoyar el análisis se utilizó el artículo "Real Estate and Stock Market Returns: A Cross-Country Study" de David M. Geltner y Richard A. Graff. Este artículo pertenece a la revista Real Estate Economics, la cual posee una calificación Q1. Este habla sobre la relación entre el rendimiento que tienen el mercado inmobiliario y el mercado de valores, sugiriendo que los movimientos de un mercado pueden influir en el otro. En algunos países existe correlación más fuerte entre ambos mercados, ciertos factores económicos y estructurales podrían influir en ese grado de asociación. Como la correlación que existe no es perfecta, la inversión en ambos mercados ofrece ventajas de diversificación.

```{r ETL}
#| echo: false
# Alternativamente Use FANG data set
# data("FANG") 
end <- as_date("2022-12-31")
# Get AAPL and AMZN Stock Prices
# AAPL <- tq_get("AAPL", get = "stock.prices", from = "2015-09-01", to = end)
# AMZN <- tq_get("AMZN", get = "stock.prices", from = "2000-01-01", to = end)
CENCOSHOPP <- tq_get("CENCOSHOPP.SN", get = "stock.prices", from = "2000-01-01", to = end)
INGEVEC <- tq_get("INGEVEC.SN", get = "stock.prices", from = "2000-01-01", to = end)
PARAUCO <- tq_get("PARAUCO.SN", get = "stock.prices", from = "2000-01-01", to = end)
CL <- rbind(CENCOSHOPP,INGEVEC,PARAUCO)
```

El activo CENCOSHOPP tiene un valor promedio para el intervalo igual a `r round(mean(CENCOSHOPP$close),digits=0)`

```{r CENCOSHOPline}
#| echo: false
CENCOSHOPP %>%
    ggplot(aes(x = date, y = close)) +
    geom_line() +
    labs(title = "CENCOSHOPP Line Chart", y = "Closing Price", x = "") + 
    theme_tq() +
  geom_hline(yintercept=mean(CENCOSHOPP$close), linetype="dashed", color = "red")
```

```{r CENCOSHOPPcandle}
#| warning: false
#| echo: false
CENCOSHOPP %>%
    ggplot(aes(x = date, y = close)) +
    geom_candlestick(aes(open = open, high = high, low = low, close = close)) +
    labs(title = "CENCOSHOPP Candlestick Chart", y = "Closing Price", x = "") +
    theme_tq()
```

### Motivación

El sector inmobiliario es fundamental en nuestra economía y nuestra sociedad, impacta directamente en la forma en que vivimos, trabajamos y hacemos nuestras labores diarias. Tiene impacto directo en la calidad y la vida de todas las personas, proporciona los espacios para todo lo que hacemos, desde la vivienda y el trabajo hasta el comercio y la recreación. La forma en que se planifican y se desarrollan esos espacios es muy relevante. Este sector es muy diverso, abarca áreas como la inversión, desarrollo, gestión de propiedades, planificación urbana, arquitectura, construcción, entre otras. El mercado inmobiliario es un pilar fundamental en la economía global, comprender como funciona puede ser de gran ayuda para la gestión de activos y toma de decisiones. Es tal la importancia de este sector, que la posible quiebra de la inmobiliaria Evergrande en China, ha tenido como consecuencia un nerviosismo generalizado en los mercados, llevando a la baja incluso el precio del cobre y el litio. Solo por anunciar que no serían capaces de emitir más deuda.

Se elige Cencosud Shopping sobre las otras alternativas porque cubre todas las áreas del negocio, desde el desarrollo y la construcción hasta la operación, a diferencia de los otros activos que solo construyen o solo operan.

### Contexto

Se escogió como activo principal la acción 'CENCOSHOPP', las cuales corresponden a la empresa Cencosud Shopping S.A. Es una empresa operadora de centros comerciales en Latino América, con presencia en Chile, Perú y Colombia.

El segundo activo escogido es Parque Arauco, una empresa de rentas inmobiliarias. Son expertos en la operación de activos inmobiliarios multiformato, en su mayoría de uso comercial. Presentes en tres países, Chile, Perú y Colombia. Sus locatarios son principalmente tiendas de mejoramiento del hogar, supermercados, restaurantes, cines, centros de salud y tiendas menores. Son uno de los principales actores de la industria y tienen una base de ingresos estable y bien diversificada, sustentada en una estructura de cobros fijos con vencimientos en el largo plazo. Tiene un valor promedio igual a `r round(mean(PARAUCO$close),digits=0)`

El tercer activo es Ingevec, empresa líder en Chile en construcción que lleva 40 años en el rubro. Desarrollan, construyen y venden proyectos. También construyen para el sector público y privado a lo largo de todo el país, generalmente en grandes obras comerciales e infraestructura pública. Tiene un valor promedio igual a `r round(mean(INGEVEC$close),digits=0)` Se elige este activo como derivado porque ha llevado a cabo la construcción de centros comerciales que luego CENCOSHOPP o PARAUCO operan.

```{r context}
#| warning: false
#| echo: false
start <- end - weeks(6)

CL %>%
    filter(date >= start - days(2 * 15)) %>%
    ggplot(aes(x = date, y = close, group = symbol)) +
    geom_candlestick(aes(open = open, high = high, low = low, close = close)) +
    geom_ma(ma_fun = SMA, n = 15, color = "darkblue", size = 1) +
    labs(title = "CL Candlestick Chart", 
         subtitle = "Experimenting with Mulitple Stocks",
         y = "Closing Price", x = "") + 
    coord_x_date(xlim = c(start, end)) +
    facet_wrap(~ symbol, ncol = 2, scale = "free_y") +
    theme_tq()
```

### Análisis de Largo Plazo

#### Caracterización deuda 

La estructura de financiamiento de la compañía contempla deuda inter-compañía como parte principal del financiamiento. La actual estructura de deuda financiera, sin considerar pasivos por arrendamiento, contempla amortizaciones en 2029 (U.F. 10 millones), 2044 (U.F. 3 millones) y 2045 (U.F. 6 millones).

#### Caracterización de emisiones históricas 

En julio de 2019, la Sociedad materializó su apertura en bolsa a través de la colocación de 472.000.000 acciones por medio de una "Subasta de un Libro de Órdenes" en la Bolsa de Comercio de Santiago. Recaudaron US\$ 1.055 millones, los cuales fueron utilizados para el pago de deuda con la matriz.

Colocaron bonos corporativos en el mercado local por un total de U.F. 19 millones, cuyos fondos fueron utilizados para el pago de la deuda inter-compañía que mantenía la entidad con su matriz, Cencosud. Al respecto, la primera fase se realizó en mayo de 2019 mediante las series A (U.F. 7 millones) y B (U.F. 3 millones) y la segunda en septiembre a través de las series C (U.F. 3 millones) y E (UF 6 millones). A diciembre de 2022, los pasivos financieros de la entidad alcanzaron los \$ 735.761 millones registrando un aumento del 11,5% anual, coherente con el alza de la inflación considerando que los bonos se encuentran en U.F. A su vez, al considerar los pasivos financieros netos dicho incremento se situó en un 4,4% anual debido a un mayor nivel de caja y otros activos financieros mantenido durante el periodo. La actual estructura de deuda financiera, sin considerar pasivos por arrendamiento, contempla amortizaciones en 2029 (U.F. 10 millones), 2044 (U.F. 3 millones) y 2045 (U.F. 6 millones). Todo con bonos no convertibles y sin garantías.

#### **Relación con activos derivados**

En cuanto a los derivados, estos son instrumentos financieros donde su valor se deriva de otro activo. Estos activos pueden ser acciones, bonos, etc.Cencoshopp no utiliza este tipo de instrumentos, pero si se pudiera comparar con alguno que se comporte de forma similar sería un contrato futuro sobre el IPC, el cual sería un indicador clave de la inflación, también serviría para mostrar los cambios y fluctuaciones en los precios, utilizándolo como una herramienta para cubrirse contra posibles cambios en la inflación, ya que el sector inmobiliario es muy sensible a la inflación, independiente de que la mayoría del tiempo funciones en unidades de fomento.

### Opciones

Para aplicar los modelos de valoración de opciones trabajaré con Simon Property Group como activo subyacente, porque hay mayor cantidad de información respecto a sus derivados. Utilizaré particularmente la opción call. Los datos los obtendré desde yahoo finance y una API del MIT llamada yahooquery, desde la cual se puede acceder con mayor facilidad a datos de los derivados de un activo. Simon Property Group, Inc. es una empresa estadounidense de bienes raíces comerciales, uno de los mayores fideicomisos de inversión en bienes raíces minoristas y el mayor operador de centros comerciales de los Estados Unidos. Similar a lo que sería Cencoshopp en Chile.

Primero se utilizará el modelo de Black-Scholes.

En el siguiente bloque se observan los precios de las acciones y del call más próximo a vencer, como tasa libre de riesgo se utilizará el bono del tesoro de EEUU a dos años, el cual hoy estuvo en 0.0502. La variable sigma se calculó como el promedio de las desviaciones de las opciones disponibles para el activo subyacente.

```{r bs}
#| echo: false 
S = 115# Precio actual de la acción de SPG
K = 60  # Precio de ejercicio de la opción
T = 22/365  # La opción vence el 17 de noviembre, en 22 días, pero T está en años
r = 0.0502  # Tasa libre de riesgo
sigma = 0.34  # Volatilidad del activo subyacente, calculada como el promedio de las opciones disponibles

black_scholes <- function(S, K, T, r, sigma, tipo) {
  d1 <- (log(S / K) + (r + 0.5 * sigma^2) * T) / (sigma * sqrt(T))
  d2 <- d1 - sigma * sqrt(T)

  if (tipo == 'call') {
    return(S * pnorm(d1) - K * exp(-r * T) * pnorm(d2))
  } else if (tipo == 'put') {
    return(K * exp(-r * T) * pnorm(-d2) - S * pnorm(-d1))
  } else {
    stop("Tipo de opción no válido. Use 'call' o 'put'.")
  }
}

# Calcula el precio teórico de una opción de compra ('call')
call_price <- black_scholes(S, K, T, r, sigma, tipo = 'call')
cat("Precio teórico de la opción de compra:", call_price, "\n")

# Calcula el precio teórico de una opción de venta ('put')
put_price <- black_scholes(S, K, T, r, sigma, tipo = 'put')
cat("Precio teórico de la opción de venta:", put_price, "\n")
precio_put = black_scholes(S, K, T, r, sigma, 'put')
```

El modelo binomial se usa para valorizar opciones y se basa en que los precios de los activos subyacentes pueden evolucionar en pasos discretos durante un período de tiempo hasta el vencimiento de la opción. Se divide el período de tiempo hasta el vencimiento en N pasos iguales de duración, se asume que el precio del activo subyacente puede moverse hacia arriba o hacia abajo. Se modela con u \> 1 y d \< 1. Luego se definen las probabilidades de que el precio del activo subyacente suba o baje, se usa la probabilidad de un rendimiento igual al rendimiento libre de riesgo, probabilidad p. A partir del precio actual del activo subyacente S y los factores de aumento y disminución (u y d), se calculan los precios futuros del activo subyacente en cada uno de los momentos en el tiempo. Para cada precio futuro se calcula el precio de la opción de compra y de venta. El precio de futuro se calcula $$S_n = S_0 \cdot u^{n} \cdot d^{N-n}$$ El valor de la opción de compra se calcula como $$C_n = max(S_n - X, 0)$$ y la de venta como $$P_n = max(X - S_n, 0)$$ Luego de todo eso se debe calcular el valor presente de las opciones en n = 0 y los precios de compra y venta quedan como: $$V_0 = e^{-r T} \cdot (p \cdot C_1 \cdot + (1 - p) \cdot C_0)$$ $$y$$ $$V_0 = e^{-r T} \cdot (p \cdot P_1 \cdot + (1 - p) \cdot P_0)$$ respectivamente.

Trabajaré con los mismos datos de la sección anterior (S, K, r, sigma, T)

```{r bin}
#| echo: false  
N = 100
S = 115# Precio actual de la acción de SPG 
K = 60  # Precio de ejercicio de la opción 
T = 22/365  # La opción vence el 17 de noviembre, en 22 días, pero T está en años 
r = 0.0502  # Tasa libre de riesgo 
sigma = 0.34  # Volatilidad del activo subyacente, calculada como el promedio de las opciones disponibles  
modelo_binomial_call <- function(S, K, r, T, N) {
  dt <- T/N
  u <- exp(r * dt)
  d <- 1/u
  p <- (exp(r * dt) - d) / (u - d)

  ST <- numeric(N + 1)
  for (i in 0:N) {
    ST[i + 1] <- S * (u^(N - i)) * (d^i)
  }

  payoff <- pmax(ST - K, 0)

  for (i in (N - 1):0) {
    for (j in 0:i) {
      payoff[j + 1] <- exp(-r * dt) * (p * payoff[j + 2] + (1 - p) * payoff[j + 1])
    }
  }

  return(payoff[1])
}

modelo_binomial_put <- function(S, K, r, T, N) {
  dt <- T/N
  u <- exp(r * dt)
  d <- 1/u
  p <- (exp(r * dt) - d) / (u - d)

  ST <- numeric(N + 1)
  for (i in 0:N) {
    ST[i + 1] <- S * (u^(N - i)) * (d^i)
  }

  payoff <- pmax(K - ST, 0)

  for (i in (N - 1):0) {
    for (j in 0:i) {
      payoff[j + 1] <- exp(-r * dt) * (p * payoff[j + 2] + (1 - p) * payoff[j + 1])
    }
  }

  return(payoff[1])
}


call_price <- modelo_binomial_call(S, K, r, T, N)
cat("Precio call:", call_price, "\n")


put_price <- modelo_binomial_put(S, K, r, T, N)
cat("Precio put:", put_price, "\n")

```

Ambos modelos entregan valores similares, 55.18 y 54.48 para compra y 0 para venta. Tiene sentida por que el precio de ejercicio está muy por debajo del precio actual y queda relativamente poco tiempo para el vencimiento de esa opción y la variabilidad no es alta, por lo que tener derecho a comprar a ese precio tiene sentido, obligarse a vender a ese precio no. \### Los dos modelos dicen que hay un beneficio potencial al comprar la opción y ejercerla en el futuro si el precio del activo subyacente (SPG) sube. La diferencia de precios puede estar relacionada con los supuestos y métodos de los modelos. \### Black and Scholes y el modelo Binomial dan valores a la opción de venta muy cercanos a cero o cero. Esto significa que actualmente no hay beneficio en comprar una opción de venta sobre SPG. Esto puede ser que se espera que el precio de SPG no disminuya de manera significativa en el plazo que le queda a la opción.

### Referencias

<https://www.feller-rate.com/clasificacion-cp/10989/15967/cencosud-shopping-sa>

<https://es-us.finanzas.yahoo.com/quote/CENCOSHOPP.SN/profile?p=CENCOSHOPP.SN>

## **Activo sector energía (Karla Cedeño)**

### Definición

Empresas COPEC S.A. desempeña un papel esencial en la economía tanto de Chile como de la región debido a su prominente participación en el sector energético. Esta empresa está involucrada en varias facetas de la producción, distribución y comercialización de energía, lo que la convierte en un actor clave en la provisión de recursos energéticos esenciales. Su diversificación de activos es notable, ya que abarca una amplia gama de áreas energéticas, desde la explotación de petróleo y gas hasta la generación de electricidad y la inversión en energías renovables. Esta diversidad permite a Empresas COPEC S.A. tener un impacto significativo en el suministro energético tanto a nivel local como global. Es importante destacar que la empresa ha reconocido la creciente importancia de las energías renovables y ha incrementado sus inversiones en este campo. Este enfoque refleja la conciencia creciente de la necesidad de fuentes de energía más sostenibles y limpias en el panorama energético actual. No obstante, la empresa también enfrenta desafíos, como la volatilidad en los precios del petróleo y el gas, lo que puede afectar sus márgenes de beneficio. Además, su infraestructura energética, que incluye refinerías, plantas de generación eléctrica y estaciones de servicio, desempeña un papel crucial en la economía y el suministro energético del país. Empresas COPEC S.A. también está sujeta a regulaciones ambientales y debe adaptarse a las crecientes preocupaciones sobre la sostenibilidad y la reducción de emisiones de carbono, lo que resalta la importancia de la sostenibilidad en sus operaciones y decisiones estratégicas. Su presencia internacional en múltiples países le brinda una diversificación geográfica y una exposición a diferentes mercados y riesgos, lo que puede ser ventajoso en términos de expansión y mitigación de riesgos.

```{r ETL2}
#| echo: false
# Alternativamente Use FANG data set
# data("FANG") 
end <- as_date("2022-12-31")
# Get AAPL and AMZN Stock Prices
# AAPL <- tq_get("AAPL", get = "stock.prices", from = "2015-09-01", to = end)
# AMZN <- tq_get("AMZN", get = "stock.prices", from = "2000-01-01", to = end)
COPEC <- tq_get("COPEC.SN", get = "stock.prices", from = "2000-01-01", to = end)
INGEVEC <- tq_get("INGEVEC.SN", get = "stock.prices", from = "2000-01-01", to = end)
PARAUCO <- tq_get("PARAUCO.SN", get = "stock.prices", from = "2000-01-01", to = end)
CL2 <- rbind(COPEC,INGEVEC,PARAUCO)
```

El activo COPEC tiene un valor promedio para el intervalo igual a `r round(mean(COPEC$close),digits=0)`

```{r COPECline}
#| echo: false
COPEC %>%
    ggplot(aes(x = date, y = close)) +
    geom_line() +
    labs(title = "COPEC Line Chart", y = "Closing Price", x = "") + 
    theme_tq() +
  geom_hline(yintercept=mean(COPEC$close), linetype="dashed", color = "red")
```

```{r COPECcandle}
#| warning: false 
COPEC %>%     ggplot(aes(x = date, y = close)) +     geom_candlestick(aes(open = open, high = high, low = low, close = close)) +     labs(title = "COPEC Candlestick Chart", y = "Closing Price", x = "") +     theme_tq()
```

### Motivación

La inversión en el sector de energía a través de Empresas COPEC S.A. presenta una serie de atractivos beneficios. En primer lugar, esta inversión se considera una alternativa que posee una baja correlación con los instrumentos tradicionales de inversión, lo que puede ser valioso para la diversificación de una cartera. Además, los activos en el sector de energía, como el petróleo y el gas, tienden a proporcionar protección contra la inflación, lo que puede beneficiar a los inversores en tiempos de aumento de los precios. También es relevante mencionar que esta inversión puede ofrecer ventajas fiscales similares a las que se encuentran en el sector inmobiliario, lo que puede mejorar la rentabilidad. Adicionalmente, la inversión en activos tangibles respaldados por Empresas COPEC S.A., como refinerías y estaciones de servicio, puede ser atractiva para aquellos inversores que valoran la solidez de activos físicos. En momentos de crisis, el sector de energía suele mostrar resistencia y mantener retornos positivos, lo que lo convierte en un refugio seguro durante la incertidumbre económica. Además, la inversión en este sector ofrece flujos constantes de ingresos, diversificación, preservación de capital y una exposición internacional a través de la presencia de Empresas COPEC S.A. en múltiples países, lo que contribuye a su atractivo para los inversores interesados en un sector esencial que influye significativamente en la vida cotidiana de las personas.

### Contexto

En primer lugar, Empresas COPEC S.A. tiene una cartera de acciones que pueden estar vinculadas

estrechamente a su sector principal, que es el sector de energía. Estas acciones pueden

representar participaciones en empresas del sector petrolero, gasífero o de energía renovable. La

inversión en acciones de compañías energéticas puede ser estratégica para Empresas COPEC S.A.,

ya que le permite participar en el crecimiento y la rentabilidad de estas empresas, al tiempo que

diversifica su cartera de activos.

El rendimiento de estas acciones tiene un impacto directo en el rendimiento financiero y la salud

de Empresas COPEC S.A. Por ejemplo, si las empresas en las que tienen acciones experimentan un

crecimiento en sus operaciones y ganancias, es probable que esto se traduzca en mayores

retornos para Empresas COPEC S.A. Sin embargo, también existe el riesgo de que las condiciones

del mercado o factores específicos del sector puedan afectar negativamente el valor de estas

acciones. Por lo tanto, es crucial que Empresas COPEC S.A. realice una gestión activa de su cartera

de acciones y esté al tanto de los eventos y tendencias en el sector energético que puedan influir

en sus inversiones.

En segundo lugar, Los swaps son instrumentos financieros derivados utilizados por Empresas

COPEC S.A. para gestionar riesgos financieros, en particular el riesgo de tipo de cambio y el riesgo

de tasas de interés. En el contexto del sector de energía y los negocios internacionales, estos

riesgos pueden ser especialmente significativos. Los swaps permiten a la empresa intercambiar

flujos de efectivo basados en diferentes variables financieras, lo que les brinda flexibilidad para

protegerse contra movimientos adversos en estas variables.

Por ejemplo, si Empresas COPEC S.A. tiene operaciones en múltiples países y está expuesta a

diferentes monedas, puede utilizar swaps de divisas para protegerse contra la volatilidad de los

tipos de cambio. Del mismo modo, si tiene deudas o inversiones con tasas de interés variables, los

swaps de tasas de interés pueden ayudar a administrar el riesgo de cambios en las tasas de

interés.

El uso de swaps es esencial para mantener la estabilidad financiera y garantizar que los resultados

de Empresas COPEC S.A. no se vean gravemente afectados por fluctuaciones en los mercados de

divisas o tasas de interés. Esto contribuye a su capacidad para planificar a largo plazo y gestionar

de manera efectiva sus operaciones comerciales internacionales.

Finalmente, en el caso de los "Otros Activos Financieros", es importante especificar el tipo de

activos que componen esta categoría, ya que puede variar significativamente. Si estos activos son

bonos, valores de renta fija u otros instrumentos financieros, su relación con las actividades

comerciales de Empresas COPEC S.A. dependerá de su naturaleza y propósito.

Por ejemplo, si estos activos son bonos emitidos por empresas del sector energético, su

rendimiento podría estar vinculado a la salud financiera del sector en el que opera Empresas

COPEC S.A. Si son instrumentos de renta fija, suelen proporcionar un flujo constante de ingresos y

pueden ser una fuente de financiamiento para proyectos o inversiones en el sector de energía.

```{r context2}
#| warning: false 
#| #| echo: false 
start <- end - weeks(6)  
CL %>%     filter(date >= start - days(2 * 15)) %>%     ggplot(aes(x = date, y = close, group = symbol)) +     geom_candlestick(aes(open = open, high = high, low = low, close = close)) +     geom_ma(ma_fun = SMA, n = 15, color = "darkblue", size = 1) +     labs(title = "CL Candlestick Chart",           subtitle = "Experimenting with Mulitple Stocks",          y = "Closing Price", x = "") +      coord_x_date(xlim = c(start, end)) +     facet_wrap(~ symbol, ncol = 2, scale = "free_y") +     theme_tq()
```

### Análisis de Largo Plazo

#### Caracterización deuda (Aplicación cap. 15)

La emisión de bonos corporativos es una estrategia fundamental utilizada por Empresas COPEC

S.A. para obtener financiamiento en los mercados financieros. Estos bonos representan títulos de

deuda emitidos por la empresa con el propósito de captar fondos. Inversionistas que adquieren

estos bonos efectúan un préstamo a Empresas COPEC S.A. y a cambio reciben pagos de interés

periódicos, además de la devolución del capital invertido al vencimiento de los bonos. Estos

instrumentos financieros poseen flexibilidad en términos de plazos de vencimiento y tasas de

interés, permitiendo adaptar la estructura de deuda de la empresa según sus necesidades.

Empresas COPEC S.A. debe honrar sus obligaciones de pago de intereses y devolución de capital de

acuerdo con las condiciones establecidas en los bonos emitidos.

La empresa también recurre a la deuda bancaria y financiamiento externo como parte de su

estrategia de financiamiento. A través de acuerdos de préstamo con instituciones financieras,

Empresas COPEC S.A. se compromete a reembolsar el capital prestado junto con los intereses

correspondientes. Esta deuda puede presentar diversas estructuras, plazos y tasas de interés, a

menudo respaldadas por activos de la empresa. La capacidad de Empresas COPEC S.A. para

acceder a financiamiento externo depende en gran medida de su solidez crediticia y de la

confianza que inspire a los prestamistas.

En su expansión internacional y operaciones en múltiples países, Empresas COPEC S.A. a menudo

asume deuda denominada en diversas monedas. Esta estrategia se relaciona con la necesidad de

financiar sus operaciones internacionales y gestionar los riesgos asociados con las fluctuaciones en

los tipos de cambio. La deuda en diferentes monedas expone a la empresa al riesgo de variaciones

en las tasas de cambio, lo que puede afectar su rentabilidad y posición financiera. Para mitigar

este riesgo, Empresas COPEC S.A. emplea instrumentos financieros derivados, como swaps de

divisas, que le permiten gestionar su exposición a las variaciones en las monedas.

La calificación crediticia desempeña un papel fundamental en la emisión y gestión de la deuda de

Empresas COPEC S.A. Las agencias de calificación crediticia evalúan la solidez financiera de la

empresa y otorgan una calificación que refleja su capacidad para cumplir con sus compromisos de

deuda. Una calificación crediticia más alta suele permitir a la empresa acceder a financiamiento a

tasas de interés más favorables, lo que puede reducir los costos de su deuda. Empresas COPEC S.A.

trabaja activamente en mantener una calificación crediticia sólida para fortalecer su posición en

los mercados financieros y garantizar su capacidad de financiar sus operaciones y proyectos de

inversión.

#### Caracterización de emisiones históricas (Aplicación cap. 20)

El proceso de emisión de deuda de Empresas COPEC S.A. es un proceso diversificado y complejo

que involucra la emisión de una variedad de instrumentos financieros en mercados globales. La

empresa adapta su estructura de deuda a sus necesidades y condiciones del mercado, realiza una

evaluación rigurosa de riesgos, accede a mercados internacionales y utiliza instrumentos derivados

para gestionar riesgos, especialmente los relacionados con las fluctuaciones de las tasas de

cambio. Este enfoque permite a Empresas COPEC S.A. obtener el financiamiento necesario para

sus operaciones y proyectos de inversión, al tiempo que optimiza su posición en los mercados

financieros. En contraste, el procedimiento básico de emisión de deuda implica una emisión más

simple de bonos o préstamos en mercados locales o internacionales con términos específicos que

deben cumplirse.

#### Relación con activos derivados

**Activo sector banca (Isidora Burgos)**

### Definición

El sector bancario en Chile al igual que en muchos países, cumple un rol fundamental al ser el intermediario entre los depositantes y prestatarios de dinero. Cumplen diferentes funciones, tales como, captar fondos, recibir depósitos, prestar dinero, realizar inversiones, entre otros. 

El banco santander es una filial del grupo Santander, que está dentro de las instituciones más grandes a nivel mundial. El banco ofrece distintos productos y servicios, como cuentas de ahorros, corrientes, tarjetas de crédito y débito, seguros, servicios en línea, préstamos hipotecarios, etc. Está regulado por la CMF, la Superintendencia de Bancos e Instituciones Financieras de Chile, y por la U.S. Securities and Exchange Commission.

```{r ETL3}
#| echo: false  
SANTANDER <- tq_get("BSAC", get = "stock.prices", from = "2000-01-01", to = end) 
INGEVEC <- tq_get("INGEVEC.SN", get = "stock.prices", from = "2000-01-01", to = end) 
PARAUCO <- tq_get("PARAUCO.SN", get = "stock.prices", from = "2000-01-01", to = end) 
CL3 <- rbind(SANTANDER,INGEVEC,PARAUCO)
```

El activo SANTANDER tiene un valor promedio para el intervalo igual a `r round(mean(SANTANDER$close),digits=0)`

```{r SANTANDERline}
#| echo: false 
SANTANDER %>%     ggplot(aes(x = date, y = close)) +     geom_line() +     labs(title = "SANTANDER Line Chart", y = "Closing Price", x = "") +      theme_tq() +   geom_hline(yintercept=mean(SANTANDER$close), linetype="dashed", color = "red")
```

```{r SANTANDERcandle}
#| warning: false 
SANTANDER %>%     ggplot(aes(x = date, y = close)) +     geom_candlestick(aes(open = open, high = high, low = low, close = close)) +     labs(title = "SANTANDER Candlestick Chart", y = "Closing Price", x = "") +     theme_tq()
```

### Motivación

En cuanto a la motivación, se eligió el sector de banca debido a la relevancia que tienen en la economía global, además de que los bancos juegan un papel fundamental en el desarrollo no solo económico, sino que también social. En Chile son entidades altamente reguladas por lo que la confianza de los clientes se mantiene durante el tiempo, además de que facilitan el acceso a créditos, inversiones, y otros servicios financieros. 

Cabe destacar que el banco Santander es conocido a nivel mundial y tiene una gran trayectoria, lo cual lo ha posicionado como un banco con buena reputación y ha sido destacado por su incursión en la innovación de sus procesos constantemente. 

Además en el artículo "Institutional development and foreign banks in Chile" se destaca que los bancos extranjeros, logran mejorar la competitividad del sector bancario, reducen la volatilidad de los rendimientos y aumentan los préstamos comerciales y de consumo.

### Contexto

Se discutirá sobre tres activos, siendo el primero "FONDO MUTUO SANTANDER ACCIONES CHILENAS ESG",  Es un fondo de inversión a largo plazo, invierte al menos un 90% de su cartera en instrumentos de capitalización de emisores nacionales, con alta participación en políticas de sustentabilidad, aspectos ambientales, sociales, un criterio mejor conocido como ESG  "Environmental, Social and Governance".  Sus retornos el último año se pueden ver en el siguiente gráfico del reporte de Santander Asset Management.

Imagen 1.1: Indicadores de Retorno

Fuente: https://www.santanderassetmanagement.cl/

Imagen 1.2: Rentabilidad acumulada

Fuente: https://www.santanderassetmanagement.cl/

Respecto a los datos mostrados anteriormente se puede observar que el retorno el último mes fue negativo, sin embargo los meses anteriores fue positivo. Por lo que se puede inferir que en su totalidad la rentabilidad del fondo ha sido positiva. 

Luego como segundo activo se analizará el "Fondo de Inversión Santander Deuda Chile", este fondo está orientado a una inversión a largo plazo y al igual que el fondo anterior está denominado en pesos, con tolerancia al riesgo moderada. Su cartera de inversión está compuesta en su mayoría por instrumentos de deuda de empresas y bancos, de corto, mediano y largo plazo. Tiene una remuneración anual de hasta un 0,60% (IVA incluido).  A continuación se muestra el comportamiento de su rendimiento, de enero 2018 hasta diciembre del año 2022. 

Imagen 1.3: Rendimiento Deuda Chile

Fuente: https://www.santanderassetmanagement.cl/

Imagen 1.4: Rendimiento Histórico Deuda Chile

Fuente: https://www.santanderassetmanagement.cl/

Como los dos fondos mencionados anteriormente son denominados en pesos y mueven sus acciones dentro del país se analizará el comportamiento del Índice del consumidor en Chile. Su comportamiento se puede analizar en el último gráfico. 

Imagen 1.5: Rendimiento Histórico Deuda Chile

Fuente: https://www.santanderassetmanagement.cl/Imagen 1.6: Variación De los precios

Fuente: Banco Central De Chile

Imagen 1.6: Variación De los precios

Fuente: Banco Central De Chile

\
Observando los gráficos se puede ver que el IPC en el periodo de agosto 2023 se mantuvo en un intervalo de -0.2 a 0.8, que es bastante similar a el "Fondo de Inversión Santander Deuda Chile" que si bien tienen variaciones negativas, en su totalidad se ven rendimientos positivos dentro del periodo 2022-2023, por lo que se podría decir que se comportan de una forma similar. En cuanto al "FONDO MUTUO SANTANDER ACCIONES CHILENAS ESG" se ve que hay más rentabilidad negativa, lo cual puede ser debido a que es un fondo de alto riesgo y tiene menos diversificación que el fondo anterior.

```{r context3}
#| warning: false 
#| echo: false 
start <- end - weeks(6)  
CL3 %>%     filter(date >= start - days(2 * 15)) %>%     ggplot(aes(x = date, y = close, group = symbol)) +     geom_candlestick(aes(open = open, high = high, low = low, close = close)) +     geom_ma(ma_fun = SMA, n = 15, color = "darkblue", size = 1) +     labs(title = "CL Candlestick Chart",           subtitle = "Experimenting with Mulitple Stocks",          y = "Closing Price", x = "") +      coord_x_date(xlim = c(start, end)) +     facet_wrap(~ symbol, ncol = 2, scale = "free_y") +     theme_tq()
```

### Análisis de Largo Plazo

#### Caracterización deuda (Aplicación cap. 15)

En cuanto a la cartera de inversiones del "Fondo mutuo Santander acciones chilenas ESG" está compuesta en casi su totalidad por acciones comunes de empresas establecidas en Chile, tales como, Cencosud, CCU, COPEC, Entel, etc. La que tiene más porcentaje en la cartera es La Sociedad Química y Minera de Chile, con una valorización del portafolio de 4.105.733 \$M. 

La forma de conseguir liquidez se puede ver haciendo un desglose más profundo de las inversiones, la cual está un 100% compuesto por activos de capitalización de Chile, un 30.43% de la cartera es del sector Financiero, un 18.26% en materias primas, 15.41% en servicios básicos, un 5.26% en energía y el resto en otros. 

Respecto al "Fondo de Inversión Santander Deuda Chile", tiene distintas inversiones y la de más porcentaje son Bonos de la tesorería General de la república, con un 22.61%, luego lo siguen Banco security con 13.12%, entre otros. Está cartera está más diversificada que el fondo anterior ya que cuenta con bonos y acciones comunes. En cuanto a la clasificación de riesgo del portafolio, un 67.47% es AA, un 7.13% A, un 0.91% AAA y el resto no se conoce la clasificación, por lo que se puede concluir que en su mayoría la cartera tiene  una calificación óptima de riesgo.

#### Caracterización de emisiones históricas (Aplicación cap. 20)

#### Relación con activos derivados

En cuanto a los derivados, estos son instrumentos financieros donde su valor se deriva de otro activo. Estos activos pueden ser acciones, bonos, etc. Para los fondos escogidos de Santander, se puede ver que no utilizan este tipo de instrumento, pero si se pudiera comparar con alguno que se comporte de forma similar sería un contrato futuro sobre el IPC, el cual sería un indicador clave de la inflación, también serviría para mostrar los cambios y fluctuaciones en los precios, utilizándolo como una herramienta para cubrirse contra posibles cambios en la inflación.

### Reporte grupal

El balance del portafolio del grupo estará compuesto en un 50% por el activo correspondiente al sector de energía, 30% sector inmobiliario, y 20% al sector banca. Esto lo consideramos óptimo porque Chile es un país que tiene gran potencial en el sector de la energía y podría beneficiarse fuertemente por nuevas fuentes de energía renovable. El peso asignado al sector inmobiliario es porque consideramos que tiene buenas expectativas de crecimiento en el largo plazo. Finalmente, la ponderación que recibe el sector banca es porque no creemos que en Chile haya mucho espacio para el desarrollo de ese sector, varios bancos tienen su matriz en otros países, y el banco con mayor número de cuentas es propiedad del estado. Además, ya tienen capturado aproximadamente a 15 de los 18 millones de chilenos, por lo que el espacio para crecer no es tan grande como para el sector inmobiliario y de energía.

Esta asignación se considera óptima debido a diversas razones. En primer lugar, Chile posee un inmenso potencial en el sector de la energía, particularmente en el desarrollo de fuentes de energía renovable. Este enfoque refleja la creencia en que el país puede beneficiarse significativamente de las oportunidades en este ámbito, contribuyendo tanto a su crecimiento económico como a la sostenibilidad ambiental.\
\
El peso asignado al sector inmobiliario se justifica por las expectativas de un crecimiento sostenible a largo plazo en este sector. La inversión en bienes raíces se considera atractiva debido a la demanda constante de viviendas y propiedades, así como a la posible generación de ingresos a través de alquileres. Esta perspectiva respalda la decisión de asignar un porcentaje sustancial del portafolio al sector inmobiliario, en anticipación a un rendimiento positivo en el futuro.\
\
Por último, la ponderación otorgada al sector bancario refleja una evaluación realista de sus perspectivas de crecimiento en el contexto chileno. Se reconoce que, aunque el sector bancario es sólido y estable en el país, existe una limitación en cuanto al espacio para un crecimiento significativo. Varios bancos tienen sus operaciones principales en el extranjero, y el mercado local ya está altamente penetrado, con la mayoría de la población bancarizada. En consecuencia, se considera que el potencial de expansión en el sector bancario es más limitado en comparación con las oportunidades que ofrecen los sectores de energía y bienes raíces. Esta estrategia de asignación de activos busca maximizar el potencial de crecimiento y rendimiento del portafolio del grupo en función de las perspectivas y condiciones específicas de cada sector.
